【裁判字號】    95,家上,18
【裁判日期】    950425
【裁判案由】    離婚
【裁判全文】
臺灣高等法院民事判決                  95年度家上字第18號
上  訴  人  丁○○
訴訟代理人  郭百祿律師
被  上訴人  乙○○
上列當事人間因離婚事件，上訴人對於中華民國94年12月21日台
灣基隆地方法院94年度婚字第139號判決提起上訴，經本院於95
年4月11日言詞辯論終結，判決如下：
  主  文
上訴駁回。
第二審訴訟費用由上訴人負擔。
  事實及理由
一、上訴人起訴主張：被上訴人為越南籍人士，兩造係於民國（
    下同）90年8月24日結婚，然被上訴人在結婚時卻刻意隱瞞
    其在越南曾經結婚並育有小孩之事實，且謊報年齡；婚後，
    又因被上訴人生性懶惰，完全不做家事，外出工作又做不長
    久，只思開口向上訴人要錢寄回越南，前後拿了約有新台幣
    （下同）8、90萬元；另上訴人要求被上訴人履行夫妻同居
    義務及親密之事，卻遭其一再拒絕，並表示結婚之目的是為
    了能留在台灣賺錢，等賺夠了就會回越南；又被上訴人自92
    年底起，在晚上睡覺時都會放一把菜刀在枕頭邊，並說因為
    怕鬼，但卻造成上訴人莫大的壓力，並產生失眠現象，於是
    雙方自此之後就分房而睡；此外，被上訴人常口出惡言辱罵
    上訴人，並構陷上訴人會打她，且曾表明不會簽字離婚。故
    被上訴人嫁到台灣之目的僅為賺錢，並不在乎夫妻之情，兩
    造婚姻已難以維持聲明，因而求為與被上訴人離婚。原審判
    決上訴人敗訴，上訴人不服，提起上訴，並於本院補稱：被
    上訴人在95年1月4日至基隆市警察局第二分局信義分駐所，
    誣指上訴人對其施虐，並經刊載於翌日之中國時報C2版，則
    被上訴人捏造上開事實，已詆毀上訴人之聲譽；又自兩造結
    婚迄今，被上訴人僅看過上訴人之父丙○○一、二次，更在
    丙○○生病時，不曾侍奉、聞問，實違倫理之常，前述事實
    與原審所主張各點，皆已使上訴人感受到精神上之痛苦，致
    不堪繼續同居，而合於民法第1052條第1項第3款之離婚事由
    。另被上訴人自有工作收入後，並未負擔過任何家庭生活費
    用，亦未盡與上訴人同居之義務，亦有民法第1052條第1項
    第5款之離婚事由。退步言之，上訴人上述主張縱未合於民
    法第1052條第1項第3、5款之離婚事由，以被上訴人前揭種
    種行徑，顯已破壞夫妻間和諧關係，則雙方婚姻之基礎已生
    動搖且難以維繫，足堪認與民法第1052條第2項規定所謂難
    以維持婚姻之重大事由相當，因而聲明：(一)原審判決廢棄。
    (二)請准上訴人與被上訴人離婚。(三)第一、二審訴訟費用由被
    上訴人負擔。
二、被上訴人則以：被上訴人有告知上訴人曾在越南結婚且育有
    小孩，並無刻意隱瞞；又上訴人於94年7月19日自越南回台
    後就毆打被上訴人，還逼被上訴人要離婚，是因為上訴人在
    越南有小老婆；而上訴人所指之菜刀是其為達離婚目的所自
    行佈置的。惟被上訴人仍愛著上訴人，並不想離婚等語，資
    為抗辯，並於本院聲明：(一)駁回上訴。(二)訴訟費用由上訴
    人負擔。
三、兩造不爭之事實：
    兩造為夫妻關係，現婚姻關係存續中，有戶籍謄本一件在卷
    可稽，堪信為真實。
四、兩造爭執要旨：(一)被上訴人是否構成民法第1052條第1項第
    3款使上訴人受不堪同居之虐待之事由？(二)被上訴人是否構
    成同條第5款惡意遺棄上訴人在繼續狀態中之事由？(三)被上
    訴人是否具有同條第2款有其他難以維持婚姻之重大事由？
    茲分述之：
    (一)被上訴人未構成民法第1052條第1項第3款使被上訴人受不
      堪同居之虐待之事由：
      1.本件上訴人主張被上訴人自92年起，晚上睡覺時都會放
        一把菜刀於枕頭邊，對上訴人造成精神上莫大壓力不知
        何時會對上訴人為不利之行為，上訴人豈敢與被上訴人
        同床共眠云云，此項指控已為被上訴人所否認；上訴人
        雖就此部分於原審聲請證人甲○○、張焰、丙○○及唐
        亨華等人到庭作證確有其所述之事（見原審法院94年8
        月3日及94年9月15日言詞辯論筆錄），然上開證人所述
        ，皆係來自上訴人之告知，而非其等親身所見聞；又上
        訴人雖提出菜刀置於床舖之照片，以及證人唐亨華於94
        年9月15日到庭表示：「．．．我哥哥（指上訴人）有
        告訴我被告（指被上訴人）在枕頭下面放菜刀的事情，
        我到我哥哥家裡，我哥哥就翻給我看，一把菜刀就放在
        床舖上．．．」另證人甲○○於本院證稱：「因丁○○
        （指上訴人）是我的姨丈，我有兩、三次到他家，當時
        乙○○（指被上訴人）並不在家，看到乙○○的床上放
        一把菜刀，丁○○告訴我乙○○睡覺時會在床上放一把
        菜刀，事後我問乙○○為何在床上放一把菜刀，乙○○
        稱因怕鬼，所以在床上放一把菜刀防身，這件事約在93
        年時的事情，我是看到床上有菜刀後問乙○○的。」各
        等語，被上訴人則否認有放菜刀之情事，證人所述均屬
        傳聞，並未親身經歷而當場看到被上訴人睡覺前放置一
        把菜刀在床上，其看到之菜刀究竟是何人所放？是否為
        上訴人栽贓均未可知，上述證人之證言，均可不採。
      2.上訴人又主張：被上訴人僅憑一張照片即誣指該相片中
        之女孩為上訴人之小老婆，其意係指上訴人在外與人通
        姦，並使該女懷孕，被上訴人此舉已使上訴人感受精神
        上之痛苦致不堪繼續同居云云，經查上訴人確有與一位
        小姐拍照，有照片乙幀附卷可稽（見本院卷第24頁），
        上訴人對照片之真正復無爭執，該照片上上訴人與該名
        女子狀極親密，被上訴人為上訴人之妻，見此情此景，
        而心生懷疑，認該女為上訴人之女友或小老婆，此為一
        般妻子之合理懷疑，屬人情之常，上訴人應就其事實詳
        與被上訴人說明、溝通，而非搬離家庭，另外別居，僅
        憑被上訴人之懷疑，即認有不堪同居之虐待，尚之依據
        。
      3.上訴人又主張被上訴人無中生有，捏造事實，於95年1
        月4日至其戶籍所在地管轄之基隆市警察局第二分局信
        義分駐所，誣稱上訴人對其施虐，使上訴人感受精神上
        之痛苦，致不堪繼續同居云云，惟經本院向該分局函查
        ，該分局以”經查元月4日本所並未處理有關乙○○女
        士之相關案件”，有該分局95年3月16日基警二分偵字
        第0950202314號函附卷可稽（見本院卷第50頁），則上
        人上開指訴，並非有據，難謂事實，不足採信。
      4.上訴人另主張被上訴人嫁至台灣，其目的只想賺錢，並
        不在乎夫妻之情，其前後已陸續向上訴人拿了80萬元至
        90萬元寄回越南，卻仍不斷向上訴人要錢，思索無度，
        讓上訴人感受莫名之痛苦及壓力云云，經查被上訴人僅
        承認剛結婚時，上訴人有給被上訴人50萬元，後來錢越
        給越少．．．，此後即出走上班等情（見原審卷第75頁
        ），除上開被上訴人承認之50萬元外，其餘之金額被上
        訴人並不承認，此部分應由上訴人負舉證責任，且縱如
        上訴人所言，被上訴人已向上訴人取得80萬元至90萬元
        ，而被上訴人為越南籍，其父、母居於越南屬落後地區
        ，生活較台灣困苦，被上訴人如向上訴人要求拿錢回越
        南娘家，兩造從90年8月24日迄本件起訴時94年5月，將
        近四年時間向上訴人拿80萬至90萬元，並不算多，夫妻
        經濟互通事屬常有，合於社會常情，同時上訴人亦可量
        力而為，被上訴人並無強暴脅迫之行為，尚不足構成不
        堪同居之虐待。
      5.上訴人主張被上訴人曾在越南結過婚，且生有二名子女
        ，使其感受精神上痛苦，致不堪繼續同居云云，惟查上
        訴人於92年間即已知悉上情，如上訴人係因被詐欺而結
        婚，其得於發現詐欺後，六個月內向法院請求撤銷之，
        民法第997條定有明文。上訴人並未於上述除斥期間內
        向法院請求撤銷，此後即不得再以此為理由訴請與被上
        訴人離婚（最高法院21年上字第296號判例旨參照）。
      6.上訴人主張其與被上訴人結婚後，被上訴人僅看過上訴
        人父親一、二次，上訴人父親丙○○生病時，被上訴人
        不曾聞問，從未侍奉過體弱多病之公公丙○○，有違倫
        常，被上訴人之上開行徑，亦使上訴人感受精神上之痛
        苦，致不堪繼續同居云云，經查上訴人之父丙○○係住
        基隆市○○路1巷27號，而被上訴人係住同市○○區○
        ○路35號2樓，並未與丙○○同住一處，上訴人並未並
        舉證證明其有何虐待、忤逆上訴人之父丙○○之情事，
        而被上訴人係越南人，對台語、國語之溝通能力較本國
        人為差，其少見公公丙○○，實屬情有可言，不得以此
        即認定構成上訴人感受精神上之痛苦，致不堪同居。
        以上各項上訴人所指之情事，均不構成民法第1052條第
        1項第3款使上訴人受不堪同居虐待之離婚事由。
    (二)被上訴人亦無同條項第5款惡意遺棄上訴人在繼續狀態中
      之事由：
      上訴人主張其因長期無法忍受被上訴人前述種種精神上虐
      待之行徑，於94年4、5月間搬離基隆市○○路35號2樓住
      處，起初暫借住於友人家中，後獨自租屋於基隆市○○路
      23號4樓，直至94年11月、12月間為照顧體弱多病之父親
      丙○○，乃搬至基隆市○○路1巷27號與父親丙○○同住
      迄今，且被上訴人自結婚後迄今從未至上訴人家中探視，
      並稍盡為人媳婦之義務，被上訴人自有工作收入之後，亦
      從未負擔過任何家庭生活費用，被上訴人上開不盡同居及
      支付家庭生活費用之義務，顯已構成民法第1052條第1項
      第5款惡意遺棄他方，在繼續狀態中者，應構成判決離婚
      之事由云云。然查上訴人所舉前述(一)之各項事由，並不構
      成離婚之事由，而上訴人搬離基隆市○○路35號2樓住處
      ，係自動搬家，非被上訴人以強暴脅迫之方式迫其搬家，
      至於家庭生活費用之負擔，依民法第1003條之1之規定，
      除法律或契約另有約定外，由夫妻各依其經濟能力、家事
      勞動或其他情事分擔之，上訴人自承其與被上訴人結婚後
      ，已先後付給被上訴人80萬至90萬元（見本院卷第58頁）
      ，上訴人又未舉證證明，被上訴人有經濟來源，可支付家
      庭生活費用，則上訴人以前述(一)之事由及被上訴人未支付
      生活費用，認有惡意遺棄上訴人之離婚事由云云，顯非可
      採。
    (三)上訴人亦不得依民法第1052條第2項之規定請求離婚：
      1.按民法親屬編於74年修正後，固於第1052條增列第2項
        離婚事由之概括規定，准「有前項以外之重大事由，難
        以維持婚姻者，夫妻之一方得請求離婚」，目的在使夫
        妻請求裁判離婚之事由較富彈性，惟請求離婚之一方仍
        須舉證證明有何難以維持婚姻之情事存在。
      2.本件上訴人除前述無法證明被上訴人確實有在每天睡覺
        將菜刀置於枕邊之情形外，且對於所主張被上訴人嫁入
        台灣目的只思賺錢，並不在乎夫妻之情，且已陸續向上
        訴人拿了80萬至90萬元寄回越南等情，均僅為口頭之陳
        述而未能提出具體事證證明，自難使本院就此形成有利
        於上訴人之心證。
      3.至於上訴人主張被上訴人與上訴人結婚時隱瞞之前在越
        南曾經結婚並育有小孩之事實，且謊報年齡，上訴人自
        92年才得知乙節，按上訴人若係被詐欺而結婚者，原得
        依民法第997條之規定，得於發見詐欺後六個月內向法
        院請求撤銷婚姻，婚姻並非當然無效；且上訴人對於此
        起訴狀中亦表示：「．．．但既結為夫妻，且原告係中
        年才娶妻，亦努力排除此項心理障礙，而疼愛有加．．
        ．」等語，可知縱使被上訴人確有隱瞞曾經結婚生子且
        謊報實際年齡之事實，亦非當然即構成難以維持婚姻之
        情形，上訴人仍須提出具體事證證明有何因被上訴人之
        隱瞞，而造成難以維持婚姻之情形，始得予以斟酌判斷
        是否構成離婚之重大事由。惟上訴人對此均未舉證以實
        其說，單以事後得知悉被上訴人隱瞞曾經結婚、生子且
        謊報年齡等情，自難認兩造已達難以維持婚姻而得訴請
        離婚。
      4.又上訴人主張被上訴人誣指其另有小老婆一節，惟被上
        訴人已提出上訴人與一名女子狀即親密之照片，被上訴
        人疑其有外遇，乃人情事常，縱屬誤會，亦未構成難以
        維持婚姻之重大事由。
      5.另上訴人主張被上訴人無中生有捏造事實，於95年1月4
        日至戶籍所在地管轄之基隆市警察局第二分局信義分駐
        所誣指上訴人對其施暴一節，該分局已函覆並無被上訴
        人報案之情事，已如前述，則此項指控，亦不構成難以
        維持婚姻之重大事由。
      6.上訴人所主張之上開事由原屬民法第1052條第1項第3款
        及第5款之事由，其不構成第1項之離婚之原因，同時也
        不構成第2項之離婚原因，均已如前述。此外上訴人並
        未提出第1項以外之重大事由，難以維持婚姻者，以供
        法院審酌，則上訴人不得依民法第1052條第2項訴請與
        被上訴人離婚。
五、綜上所述，本件上訴人依民法第1052條第1項第3、5款及同
    條第2項訴請與被上訴人離婚，難謂有理由，不應准許，原
    審判決上訴人敗訴，核無不合，上訴論旨，仍執陳詞，指摘
    原判決不當，聲明廢棄改判，為無理由，應予駁回上訴。
六、據上論結，本件上訴為無理由，依民事訴訟法第449條第1項
    、第78條，判決如主文。
中    華    民    國    95    年    4     月    25    日
                  民事第四庭    審判長法  官  張劍男
                                      法  官  游明仁
                                      法  官  郭松濤
正本係照原本作成。
如不服本判決，應於收受送達後20日內向本院提出上訴書狀，其
未表明上訴理由者，應於提出上訴後20日內向本院補提理由書狀
（均須按他造當事人之人數附繕本）上訴時應提出委任律師或具
有律師資格之人之委任狀；委任有律師資格者，另應附具律師資
格證書及釋明委任人與受任人有民事訴訟法第466條之一第一項
但書或第二項（詳附註）所定關係之釋明文書影本。
中    華    民    國    95    年    4     月    26    日
                                      書記官  方素珍
附註：
民事訴訟法第四百六十六條之一（第一項、第二項）：
對於第二審判決上訴，上訴人應委任律師為訴訟代理人。但上訴
人或其他法定代理人具有律師資格者，不在此限。
上訴人之配偶、三親等內之血親、二親等內之姻親，或上訴人為
法人、中央或地方機關時，其所屬專任人員具有律師資格並經法
院認為適當者，亦得為第三審訴訟代理人。


司法院資訊處製作；財團法人民間司法改革基金會備份。
